---
title: "Untitled"
author: '2'
date: "2026-04-22"
output: html_document
---

```{r}
library(MASS)
library(ggplot2)
```

Relaciones en la bisectriz:
```{r}
bbdd21vs48 <- data.frame(
  Q21 = cuidansum_data_netq_anonymized_filtered$Q21,
  Q48 = cuidansum_data_netq_anonymized_filtered$Q48
)
bbdd21vs48$Q48_factor <- factor(
  bbdd21vs48$Q48,
  levels = c("Nunca", "Ocasionalmente", "Frecuentemente", "Siempre"),
  ordered = TRUE
)
```
```{r}
library(ggplot2)

ggplot(bbdd21vs48, aes(x = Q48_factor, y = Q21)) +
  
  geom_boxplot(fill = "#4C78A8", alpha = 0.75) +
  
  labs(
    x = "Problemas laborales (Q48, ordinal)",
    y = "Casos observados en la red (Q21)"
  ) +
  
  theme_minimal(base_size = 13) +
  
  theme(
    plot.title = element_text(face = "bold", hjust = 0.5),
    axis.title = element_text(face = "bold"),
    panel.grid.minor = element_blank()
  )
```

Estimación modelo ordinal:
```{r}
modelo_ordinal <- polr(Q48_factor ~ Q21,
                       data = bbdd21vs48,
                       Hess = TRUE)
summary(modelo_ordinal)

ctable <- coef(summary(modelo_ordinal))
p_values <- pnorm(abs(ctable[, "t value"]), lower.tail = FALSE) * 2
ctable <- cbind(ctable, "p value" = p_values)
ctable
exp(coef(modelo_ordinal))
```
Error ordinal:
```{r}
real_num <- as.numeric(bbdd21vs48$Q48_factor)
pred_num <- as.numeric(pred)

MAE <- mean(abs(real_num - pred_num))
MAE

RMSE <- sqrt(mean((real_num - pred_num)^2))
RMSE

AIC(modelo_ordinal)
```



Relaciones ecima de la bisectriz:
```{r}
bbdd17vs45 <- data.frame(
  Q17 = cuidansum_data_netq_anonymized_filtered$Q17,
  Q45 = cuidansum_data_netq_anonymized_filtered$Q45
)
bbdd17vs45$Q45_factor <- factor(
  bbdd17vs45$Q45,
  levels = c("Sí, he usado la reducción de jornada y la excedencia (en el pasado o actualmente)", "Sí, he usado la reducción de jornada (en el pasado o actualmente)", "Sí, he usado la excedencia (en el pasado o actualmente)", "Sí, he trabajado a tiempo parcial para facilitar la conciliación (en el pasado o
actualmente)", "No, nunca las he pedido", "No, las solicité pero no me las concedieron"),
  ordered = TRUE
)
unique(cuidansum_data_netq_anonymized_filtered$Q45)
```
```{r}
bbdd17vs45=na.exclude(bbdd17vs45)
ggplot(bbdd17vs45, aes(x = Q45_factor, y = Q17)) +
  
  geom_boxplot(fill = "#4C78A8", alpha = 0.75) +
  
  labs(
    x = "Q45: problemas laborales",
    y = "Casos observados (Q17)"
  ) +
  
  theme_minimal(base_size = 13) +
  
  theme(
    axis.text.x = element_text(angle = 45, hjust = 1, size = 4),
    axis.title = element_text(face = "bold"),
    panel.grid.minor = element_blank(),
    plot.margin = margin(10, 10, 20, 10)
  )
```
Estimación modelo multinomial:
```{r}
library(nnet)
modelo_multinom <- multinom(Q45_factor ~ Q17, data = bbdd17vs45)

# Coeficientes y errores
summary_m <- summary(modelo_multinom)
coef_mat <- summary_m$coefficients
se_mat   <- summary_m$standard.errors

# z y p-values
z_mat <- coef_mat / se_mat
p_mat <- 2 * (1 - pnorm(abs(z_mat)))

# Odds Ratios
OR_mat <- exp(coef_mat)

# Convertir a formato 
library(tidyr)
library(dplyr)

tabla_multinom <- as.data.frame(coef_mat) %>%
  tibble::rownames_to_column("Categoria") %>%
  pivot_longer(-Categoria, names_to = "Variable", values_to = "Coeficiente") %>%
  
  left_join(
    as.data.frame(se_mat) %>%
      tibble::rownames_to_column("Categoria") %>%
      pivot_longer(-Categoria, names_to = "Variable", values_to = "SE"),
    by = c("Categoria", "Variable")
  ) %>%
  
  left_join(
    as.data.frame(p_mat) %>%
      tibble::rownames_to_column("Categoria") %>%
      pivot_longer(-Categoria, names_to = "Variable", values_to = "p_value"),
    by = c("Categoria", "Variable")
  ) %>%
  
  left_join(
    as.data.frame(OR_mat) %>%
      tibble::rownames_to_column("Categoria") %>%
      pivot_longer(-Categoria, names_to = "Variable", values_to = "Odds_Ratio"),
    by = c("Categoria", "Variable")
  )

tabla_multinom

AIC(modelo_multinom)
deviance(modelo_multinom)
```
Modelo binario:
```{r}
bbdd17vs45$y_bin <- ifelse(
  bbdd17vs45$Q45 %in% c(
    "Sí, he usado la reducción de jornada (en el pasado o actualmente)",
    "Sí, he usado la excedencia (en el pasado o actualmente)",
    "Sí, he trabajado a tiempo parcial para facilitar la conciliación (en el pasado o actualmente)",
    "Sí, he usado la reducción de jornada y la excedencia (en el pasado o actualmente)", 
    "No, las solicité pero no me las concedieron"
  ),
  1, 0
)

bbdd17vs45$y_bin <- factor(
  bbdd17vs45$y_bin,
  levels = c(0, 1),
  labels = c("No", "Sí")
)

```
```{r}
ggplot(bbdd17vs45, aes(x = y_bin, y = Q17)) +
  geom_boxplot(fill = "#4C78A8", alpha = 0.75) +
  labs(
    x = "Q45: problemas laborales",
    y = "Casos observados (Q17)"
  ) +
  theme_minimal(base_size = 13)
```


```{r}
modelo_bin <- glm(y_bin ~ Q17, data = bbdd17vs45, family = binomial)
summary(modelo_bin)

```


Relaciones debajo de la bisectriz:
```{r}
bbdd18vs45 <- data.frame(
  Q18 = cuidansum_data_netq_anonymized_filtered$Q18,
  Q45 = cuidansum_data_netq_anonymized_filtered$Q45
)
bbdd18vs45$Q45_factor <- factor(
  bbdd18vs45$Q45,
  levels = c("Sí, he usado la reducción de jornada y la excedencia (en el pasado o actualmente)", "Sí, he usado la reducción de jornada (en el pasado o actualmente)", "Sí, he usado la excedencia (en el pasado o actualmente)", "Sí, he trabajado a tiempo parcial para facilitar la conciliación (en el pasado o
actualmente)", "No, nunca las he pedido", "No, las solicité pero no me las concedieron"),
  ordered = TRUE
)
unique(cuidansum_data_netq_anonymized_filtered$Q45)
```
```{r}
bbdd18vs45=na.exclude(bbdd18vs45)
ggplot(bbdd18vs45, aes(x = Q45_factor, y = Q18)) +
  
  geom_boxplot(fill = "#4C78A8", alpha = 0.75) +
  
  labs(
    x = "Q45: problemas laborales",
    y = "Casos observados (Q18)"
  ) +
  
  theme_minimal(base_size = 13) +
  
  theme(
    axis.text.x = element_text(angle = 45, hjust = 1, size = 4),
    axis.title = element_text(face = "bold"),
    panel.grid.minor = element_blank(),
    plot.margin = margin(10, 10, 20, 10)
  )
```
Estimación modelo multinomial:
```{r}
library(nnet)
modelo_multinom <- multinom(Q45_factor ~ Q18, data = bbdd18vs45)

# Coeficientes y errores
summary_m <- summary(modelo_multinom)
coef_mat <- summary_m$coefficients
se_mat   <- summary_m$standard.errors

# z y p-values
z_mat <- coef_mat / se_mat
p_mat <- 2 * (1 - pnorm(abs(z_mat)))

# Odds Ratios
OR_mat <- exp(coef_mat)

# Convertir a formato 
library(tidyr)
library(dplyr)

tabla_multinom <- as.data.frame(coef_mat) %>%
  tibble::rownames_to_column("Categoria") %>%
  pivot_longer(-Categoria, names_to = "Variable", values_to = "Coeficiente") %>%
  
  left_join(
    as.data.frame(se_mat) %>%
      tibble::rownames_to_column("Categoria") %>%
      pivot_longer(-Categoria, names_to = "Variable", values_to = "SE"),
    by = c("Categoria", "Variable")
  ) %>%
  
  left_join(
    as.data.frame(p_mat) %>%
      tibble::rownames_to_column("Categoria") %>%
      pivot_longer(-Categoria, names_to = "Variable", values_to = "p_value"),
    by = c("Categoria", "Variable")
  ) %>%
  
  left_join(
    as.data.frame(OR_mat) %>%
      tibble::rownames_to_column("Categoria") %>%
      pivot_longer(-Categoria, names_to = "Variable", values_to = "Odds_Ratio"),
    by = c("Categoria", "Variable")
  )

tabla_multinom

AIC(modelo_multinom)
deviance(modelo_multinom)
```
Modelo binario:
```{r}
bbdd18vs45$y_bin <- ifelse(
  bbdd18vs45$Q45 %in% c(
    "Sí, he usado la reducción de jornada (en el pasado o actualmente)",
    "Sí, he usado la excedencia (en el pasado o actualmente)",
    "Sí, he trabajado a tiempo parcial para facilitar la conciliación (en el pasado o actualmente)",
    "Sí, he usado la reducción de jornada y la excedencia (en el pasado o actualmente)", 
    "No, las solicité pero no me las concedieron"
  ),
  1, 0
)

bbdd18vs45$y_bin <- factor(
  bbdd18vs45$y_bin,
  levels = c(0, 1),
  labels = c("No", "Sí")
)

```
```{r}
ggplot(bbdd18vs45, aes(x = y_bin, y = Q18)) +
  geom_boxplot(fill = "#4C78A8", alpha = 0.75) +
  labs(
    x = "Q45: problemas laborales",
    y = "Casos observados (Q18)"
  ) +
  theme_minimal(base_size = 13)
```
```{r}
modelo_bin <- glm(y_bin ~ Q18, data = bbdd18vs45, family = binomial)
summary(modelo_bin)

```
---------------------------------------------------------------------------
Predicción Q21 con todas las preguntas directas

```{r}
bbdd21vsall <- data.frame(
  Q21 = cuidansum_data_netq_anonymized_filtered$Q21,
  cuidansum_data_netq_anonymized_filtered[, 98:147]
)

#eliminar variables constantes
bbdd21vsall <- bbdd21vsall[ ,-c(29,30)]
names(bbdd21vsall_clean) <- make.names(names(bbdd21vsall_clean))
```

Modelo poisson
```{r}
modelo_poisson <- glm(Q21 ~ ., 
                      family = poisson(link = "log"), 
                      data = bbdd21vsall)

summary(modelo_poisson)
```
Comprobar sobredispersion:
```{r}
dispersion <- sum(residuals(modelo_poisson, type = "pearson")^2) / 
              modelo_poisson$df.residual

dispersion
```
Hay sobredispersión clara
Modelo binomial negativo para tratar la sobredispersion:
```{r}
library(MASS)

modelo_nb <- glm.nb(Q21 ~ ., data = bbdd21vsall)

summary(modelo_nb)
```
Theta ≈ 0.69 → hay sobredispersión clara (bien usar NB)
pero:
demasiadas variables
muchas dummies
posible colinealidad
solucion:
Selección de variables con Lasso para poisson:
```{r}
library(glmnet)

names(bbdd21vsall) <- make.names(names(bbdd21vsall))
X <- model.matrix(Q21 ~ ., bbdd21vsall)[, -1]
lasso <- cv.glmnet(X, bbdd21vsall$Q21,
                   family = "poisson",
                   alpha = 1)

coef(lasso, s = "lambda.min")

vars <- rownames(coef(lasso, s = "lambda.min"))[
  coef(lasso, s = "lambda.min")[,1] != 0
]
vars <- vars[vars != "(Intercept)"]
X_sel <- X[, vars, drop = FALSE]
```
```{r}
df_final <- as.data.frame(X_sel)
df_final$Q21 <- bbdd21vsall$Q21
library(MASS)
modelo_final <- glm.nb(Q21 ~ ., data = df_final)
summary(modelo_final)

```

Comparación de modelos:
```{r}
aic_values <- data.frame(
  Modelo = c("Poisson", "Binomial Negativa", "NB + LASSO"),
  AIC = c(
    AIC(modelo_poisson),
    AIC(modelo_nb),
    AIC(modelo_final)
  )
)

aic_values <- aic_values[order(aic_values$AIC), ]
aic_values$Modelo <- factor(aic_values$Modelo, levels = aic_values$Modelo)

ggplot(aic_values, aes(x = Modelo, y = AIC)) +
  geom_col(fill = "steelblue") +
  geom_text(aes(label = round(AIC, 1)), vjust = -0.5) +
  theme_minimal() +
  labs(title = "Comparación de modelos mediante AIC",
       y = "AIC",
       x = "Modelo")
```

```{r}
bic_values <- data.frame(
  Modelo = c("Poisson", "Binomial Negativa", "NB + LASSO"),
  BIC = c(
    BIC(modelo_poisson),
    BIC(modelo_nb),
    BIC(modelo_final)
  )
)

bic_values <- bic_values[order(bic_values$BIC), ]
bic_values$Modelo <- factor(bic_values$Modelo, levels = bic_values$Modelo)

ggplot(bic_values, aes(x = Modelo, y = BIC)) +
  geom_col(fill = "steelblue") +
  geom_text(aes(label = round(BIC, 1)), vjust = -0.5) +
  theme_minimal() +
  labs(title = "Comparación de modelos mediante BIC",
       y = "BIC",
       x = "Modelo")
```
Train y test split:
```{r}
set.seed(123)

idx <- sample(1:nrow(bbdd21vsall), 0.7 * nrow(bbdd21vsall))

train <- bbdd21vsall[idx, ]
test  <- bbdd21vsall[-idx, ]
```
```{r}
library(glmnet)

names(train) <- make.names(names(train))

X_train <- model.matrix(Q21 ~ ., train)[, -1]

lasso <- cv.glmnet(
  X_train,
  train$Q21,
  family = "poisson",
  alpha = 1
)

coef_lasso <- coef(lasso, s = "lambda.min")
vars <- rownames(coef_lasso)[coef_lasso[,1] != 0]
vars <- setdiff(vars, "(Intercept)")
```

```{r}
X_train_sel <- X_train[, vars, drop = FALSE]

df_train <- as.data.frame(X_train_sel)
df_train$Q21 <- train$Q21
```
```{r}
modelo_nb_lasso <- glm.nb(Q21 ~ ., data = df_train)
```

```{r}
X_test <- model.matrix(Q21 ~ ., test)[, -1]
X_test_sel <- X_test[, vars, drop = FALSE]

df_test <- as.data.frame(X_test_sel)
```

```{r}
pred <- predict(modelo_nb_lasso, newdata = df_test, type = "response")
```

```{r}
MAE <- mean(abs(test$Q21 - pred))
MAE
mean(test$Q21)
range(test$Q21)
ggplot(test, aes(x=Q21))+
  geom_histogram()
```
---------------------------------------------------------------------------

Función completa:
```{r}
modelo_q48_lasso <- function(data, outcome_col, predictor_cols,
                             train_ratio = 0.7,
                             seed = 123) {
  
  set.seed(seed)
  
  # -----------------------------
  # 1. Construir dataset
  # -----------------------------
  df <- data.frame(
    y = data[[outcome_col]],
    data[, predictor_cols]
  )
  
  df <- na.omit(df)
  names(df) <- make.names(names(df))
  
  # -----------------------------
  # 2. Train / test split
  # -----------------------------
  idx <- sample(1:nrow(df), train_ratio * nrow(df))
  
  train <- df[idx, ]
  test  <- df[-idx, ]
  
  # -----------------------------
  # 3. LASSO multinomial
  # -----------------------------
  X_train <- model.matrix(y ~ ., train)[, -1]
  
  library(glmnet)
  
  lasso <- cv.glmnet(
    X_train,
    train$y,
    family = "multinomial",
    alpha = 1
  )
  
  coef_lasso <- coef(lasso, s = "lambda.min")
  
  vars <- unique(unlist(lapply(coef_lasso, function(m) {
    rownames(m)[m[,1] != 0]
  })))
  
  vars <- setdiff(vars, "(Intercept)")
  
  # -----------------------------
  # 4. Dataset reducido
  # -----------------------------
  X_train_sel <- X_train[, vars, drop = FALSE]
  
  df_train <- as.data.frame(X_train_sel)
  df_train$y <- train$y
  
  # -----------------------------
  # 5. Modelo final
  # -----------------------------
  library(nnet)
  
  modelo <- multinom(y ~ ., data = df_train, trace = FALSE)
  
  # -----------------------------
  # 6. Predicción
  # -----------------------------
  X_test <- model.matrix(y ~ ., test)[, -1]
  X_test_sel <- X_test[, vars, drop = FALSE]
  
  df_test <- as.data.frame(X_test_sel)
  
  pred <- predict(modelo, newdata = df_test, type = "class")
  
  accuracy <- mean(pred == test$y)
  
  # -----------------------------
  # 7. Output
  # -----------------------------
  return(list(
    modelo = modelo,
    lasso = lasso,
    variables = vars,
    accuracy = accuracy,
    predicciones = pred,
    test_real = test$y
  ))
}
```


---------------------------------------------------------------------------
Predicción Q48 con las preguntas indirectas
```{r}
bbdd48 <- data.frame(
  Q48 = cuidansum_data_netq_anonymized_filtered$Q48,
  cuidansum_data_netq_anonymized_filtered[, 68:89]
)

# limpiar NA
bbdd48 <- na.omit(bbdd48)

# asegurar nombres válidos
names(bbdd48) <- make.names(names(bbdd48))

#pasar a factor y:
bbdd48$Q48= as.factor(bbdd48$Q48)
```
Análisis de la capacidad predictiva:

Train, test
```{r}
set.seed(123)

idx <- sample(1:nrow(bbdd48), 0.7 * nrow(bbdd48))

train <- bbdd48[idx, ]
test  <- bbdd48[-idx, ]
```

Random forest + selección de hiperparametros:
Prueba con accuracy:
```{r}
library(randomForest)

p <- ncol(train) - 1

mtry_vals <- unique(round(seq(1, sqrt(p) * 2, length.out = 10)))

best_acc <- 0
best_mtry <- 1

for (m in mtry_vals) {
  
  rf <- randomForest(
    Q48 ~ .,
    data = train,
    ntree = 500,
    mtry = m,
    classwt = table(train$Q48)^-1
  )
  
  pred <- predict(rf, test)
  acc <- mean(pred == test$Q48)
  
  if (acc > best_acc) {
    best_acc <- acc
    best_mtry <- m
  }
}

rf_final <- randomForest(
  Q48 ~ .,
  data = train,
  ntree = 500,
  mtry = best_mtry,
  classwt = table(train$Q48)^-1,
  importance = TRUE
)

pred_final <- predict(rf_final, test)
library(caret)
confusionMatrix(pred_final, test$Q48)
```

Prueba con kappa
```{r}
set.seed(123)

idx <- createDataPartition(train$Q48, p = 0.8, list = FALSE)
train2 <- train[idx, ]
valid  <- train[-idx, ]

library(randomForest)

mtry_vals <- seq(1, 22, by = 2)

best_kappa <- -Inf
best_mtry <- NULL

for (m in mtry_vals) {

  rf <- randomForest(
    Q48 ~ .,
    data = train2,
    mtry = m,
    ntree = 300,
    classwt = as.list(1 / table(train2$Q48))
  )

  pred <- predict(rf, valid)

  kappa <- confusionMatrix(pred, valid$Q48)$overall["Kappa"]

  if (kappa > best_kappa) {
    best_kappa <- kappa
    best_mtry <- m
  }
}

rf_final <- randomForest(
  Q48 ~ .,
  data = train,
  mtry = best_mtry,
  ntree = 300,
  classwt = as.list(1 / table(train$Q48))
)
pred_final <- predict(rf_final, test)

confusionMatrix(pred_final, test$Q48)
```
Prueba con F1:
```{r}
f1_macro <- function(pred, truth) {
  cm <- confusionMatrix(pred, truth)
  f1 <- cm$byClass[, "F1"]
  mean(f1, na.rm = TRUE)
}
library(randomForest)

mtry_vals <- seq(1, 22, by = 2)

best_f1 <- -Inf
best_mtry <- NULL

for (m in mtry_vals) {

  rf <- randomForest(
    Q48 ~ .,
    data = train,
    mtry = m,
    ntree = 300,
    classwt = as.list(1 / table(train$Q48))
  )

  pred <- predict(rf, valid)

  score <- f1_macro(pred, valid$Q48)

  if (score > best_f1) {
    best_f1 <- score
    best_mtry <- m
  }
}
rf_final <- randomForest(
  Q48 ~ .,
  data = train,
  mtry = best_mtry,
  ntree = 300,
  classwt = as.list(1 / table(train$Q48))
)

pred_final <- predict(rf_final, test)

confusionMatrix(pred_final, test$Q48)

f1_macro(pred_final, test$Q48)
```



